【裁判字號】    98,審訴,912
【裁判日期】    980424
【裁判案由】    偽造文書等
【裁判全文】
臺灣高雄地方法院刑事判決             98年度審訴字第912號
公  訴  人  臺灣高雄地方法院檢察署檢察官
被      告  甲○○
上列被告因偽造文書等案件，經檢察官提起公訴（98年度偵字第
598 號），嗣因被告就被訴事實為有罪之陳述，本院依簡式審判
程序審理，判決如下：
    主  文
甲○○共同犯行使偽造公文書罪，處有期徒刑壹年肆月。扣案之
DRAGON無線電含耳機壹支、NOKIA 廠牌8250型號之行動電話壹具
（含門號0000000000易付卡壹枚）及扣案附表編號1
、4 、5 之證件資料、附表編號2 、3 之印文共陸枚均沒收之。
    事  實
一、甲○○與姓名、年籍不詳，綽號「陳哥」、「BOSS」及所屬
    詐欺集團成員共同意圖為自己不法所有，並共同基於行使偽
    造公文書、僭越公務員職權、行使偽造特種文書服務證暨詐
    欺取財之犯意聯絡，約定由甲○○佯稱係臺灣高雄地方法院
    檢察署監管科人員（下稱監管科人員，實際上無此單位），
    出面向受詐騙者收取詐得之款項，即可領得收取款項之2 ％
    作為報酬，甲○○先於民國97年11月底某日，在桃園縣中壢
    市○○路的SOGO百貨公司附近，交付其照片3 張及身分證影
    本1 張予「陳哥」，「陳哥」及所屬詐欺集團成員即將甲○
    ○之照片黏貼於偽造之如附表編號1 所示之「王文德」公務
    證1 張，另接續偽造如附表編號2 至5 所示其上蓋有偽造公
    印文之「臺灣臺北地方法院檢察署傳票」、「臺灣臺北地方
    法院檢察署強制性資產凍結執行書」、「臺灣高雄地方法院
    檢察署監管科」97年度存字第613 號公文、「臺灣高雄地方
    法院檢察署監管科」97年度金字第98613 號收據各1 份後，
    該詐欺集團女性成員，於97年12月24日上午8 時許起，撥打
    電話向乙○○佯稱係內政部警政署165 專線的「楊慧香」，
    並表示「你銀行帳戶被人非法當作洗錢的帳戶」云云，另該
    詐欺集團男性成員復於電話中續向乙○○謊稱係警方「王志
    清」隊長，且表示「法院有寄3 次通知書給你，你都未到庭
    ，所以要將你判刑下監，並凍結你名下帳戶，你要領出45萬
    元由地檢署代管，等吳文正檢察官調查完畢後，如果你是清
    白的，就會把45萬元交還給你」云云，並傳真如附表編號2
    、3 所示之傳票、資產凍結執行書等偽造之公文書後，由乙
    ○○前往高雄市○○區○○路與新莊仔路的統一超商內收取
    而行使之，使乙○○信以為真，陷於錯誤，隨即提領新臺幣
    （下同）45萬元現金，準備至高雄市○○區○○路與華夏路
    口之上光眼鏡行交付。甲○○則依「陳哥」之指示，於同日
    中午12時許，前往高雄左營高鐵站前與「陳哥」會面，取得
    「陳哥」所交付上開偽造之監管科人員「王文德」公務證1
    枚、附表編號4 、5 所示之「臺灣高雄地方法院檢察署監管
    科」公文、「臺灣高雄地方法院檢察署監管科」收據等偽造
    之公文書各1 紙後，再於同日下午3 時30分許接獲詐欺集團
    成員「BOSS」之電話指示前往上開約定之上光眼鏡行，甲○
    ○抵達後，即持附表編號1 、4 、5 所示偽造公務證1 枚及
    偽造公文書2 紙向乙○○表示係監管科人員而行使之，欲收
    取45 萬 元之款項，均足生損害於臺灣台北地方法院檢察署
    、臺灣高雄地方法院檢察署與「王文德」。嗣因乙○○於前
    往交付款項前，察覺情況有異，向警方請求協助，於同日下
    午5 時45分許，為埋伏員警逮捕甲○○而未取得詐欺款項，
    並扣得附表編號1 、4 、5 行騙所用之物及與詐欺集團成員
    聯絡之DRAGON無線電含耳機1 支、NOKIA 廠牌8250型號之行
    動電話1 具（含門號0000000000易付卡1 枚）等物。
二、案經乙○○訴由高雄市政府警察局左營分局報告臺灣高雄地
    方法院檢察署檢察官偵查起訴。
    理  由
一、本件被告甲○○所犯之罪，為死刑、無期徒刑、最輕本刑為
    3 年以上有期徒刑以外之罪，其於準備程序進行中，就被訴
    事實為有罪之陳述，經本院告知簡式審判程序之旨，並聽取
    檢察官及被告之意見後，裁定進行簡式審判程序。
二、上開犯罪事實，業經被告甲○○於偵查及本院審理中坦承不
    諱，核與證人即被害人乙○○於警詢時之證述相符，並有附
    表編號2 、3 偽造公文書之傳真影本、扣案如附表編號1 、
    4 、5 偽造之特種文書、偽造之公文書、DRAGON無線電含耳
    機1 支、NOKIA 廠牌8250型號之行動電話1 具（含門號
    0000000000易付卡1 枚）在卷可查，足認被告之自白與事實
    相符，足堪採信。從而，本件事證明確，被告犯行，應堪認
    定，應依法論科。
三、按「刑法上所謂公印或公印文，係專指表示公署或公務員資
    格之印信而言，即俗稱大印與小官章及其印文」（最高法院
    69年度臺上字第693 號判例意旨參照）；再按「刑法上偽造
    文書罪，係著重於保護公共信用之法益，即使該偽造文書所
    載名義製作人實無其人，而社會上一般人仍有誤信其為真正
    文書之危險，仍難阻卻犯罪之成立，況上訴人所偽造之機關
    現仍存在，其足生損害於該機關及被害人，了無疑義」（最
    高法院54年度臺上字第1404號判例意旨參照）；又刑法上所
    稱之「公文書」，係指公務員職務上製作之文書，與其上有
    無使用「公印」無涉；若由形式上觀察，文書之製作人為公
    務員，且文書之內容係就公務員職務上之事項所製作，即令
    該偽造之公文書上所載製作名義機關不存在，或該文書所載
    之內容並非該管公務員職務上所管轄，然社會上一般人既無
    法辨識而仍有誤信為真正之危險，仍難謂非公文書。被害人
    乙○○所收受之附表編號2 、3 之97年度北檢字第0098613
    號臺灣臺北地方法院檢察署刑事傳票、97年度北檢字第
    0098613 號「臺灣臺北地方法院檢察署強制性資產凍結執行
    書」等偽造之公文書傳真影本、及扣案如附表編號4 、5 偽
    造之「臺灣高雄地方法院地檢署監管科」公文及收據，形式
    上均已表明係臺灣台北地方法院檢察署、臺灣高雄地方法院
    檢察署之政府機關所出具，其內容又係關於刑事案件之偵辦
    情形，參以其上均有蓋用「臺灣臺北地方法院檢察署印」、
    「臺灣高雄地方法院檢察署印」等公印文，自有表彰該等公
    署公務員本於職務而製作之意，屬公文書。復按刑法上所謂
    共同實施，並不以參與全部犯罪行為為必要，其分擔實施一
    部分行為者，仍屬共同正犯；又按共同實施犯罪行為之人，
    在合同意思範圍以內，各自分擔犯罪行為之一部，相互利用
    他人之行為，以達其犯罪之目的者，即應對於全部所發生之
    結果負責（最高法院28年上字第3110號判例、46年度臺上字
    第1304號判例意旨足資參照），先予敘明。
四、故核被告所為，係犯刑法第339 條第3 項、第1 項詐欺取財
    未遂罪、第216 條、第211 條行使偽造公文書罪、第216 條
    、第212 條行使偽造關於服務之證書罪、第158 條第1 項僭
    行公務員職權罪。被告偽造公文書後復持以行使，其上偽造
    檢察官及書記官之印文及偽造公印文乃係偽造公文書之階段
    行為，又偽造公文書、服務證書之低度行為應為行使偽造公
    文書、服務證書之高度行為所吸收，均不另論罪。被告就上
    開犯行，先由同集團之成員，以電話冒充公務員僭行其職權
    後，再由被告親自到場冒充公務員僭行其職權，另行使偽造
    公文書之犯行，亦有同時行使數份偽造公文書之情，係同時
    同地或密切接近之時地實施，各行為之獨立性薄弱，依一般
    社會通念，應評價為數個舉動之接續進行，均各為接續犯，
    應各論以一罪。被告就前開犯行，與「陳哥」、「BOSS」及
    其他詐騙集團成員，有犯意聯絡及行為分擔，應論以共同正
    犯。被告以一行使偽造公文書、行使偽造關於服務證書、冒
    充公務員僭行其職權之方式詐欺取財未遂，觸犯數罪名，為
    想像競合犯，應依刑法第55條之規定，從一重之行使偽造公
    文書罪處斷。起訴意旨漏未論及被告所屬詐騙集團傳真附表
    編號2 、3 之97年度北檢字第0098613 號臺灣臺北地方法院
    檢察署刑事傳票、97年度北檢字第0098613 號「臺灣臺北地
    方法院檢察署強制性資產凍結執行書」而行使偽造公文書部
    分，惟上開部分均與被告經起訴有罪部分，有接續犯之一罪
    關係，而為起訴效力所及，本院自得加以審酌，附此敘明。
五、爰審酌被告不思循正途賺取報酬，而參加詐騙集團，共同假
    司法機關之名，利用被害人對司法案件偵辦程序不熟悉，施
    用詐術詐騙被害人，被告負責假冒地檢署專員向受詐騙者收
    取款項之行為，嚴重破壞社會秩序，影響司法信譽，並造成
    被害人之恐懼及擔憂，幸被害人機警，並未交付金額，損失
    尚輕，又被告並無前科，有臺灣高等法院被告前案紀錄表在
    卷可查，犯後坦承犯行，態度尚可等一切情狀，量處如主文
    所示之刑。扣案附表編號1 、4 、5 （含附表編號4 、5 資
    料上之公印文）、無線電含耳機1 支、NOKIA 廠牌8250型號
    之行動電話1 具（含門號0000000000易付卡1 枚），為被告
    及其所屬詐騙集團成員所有，並係供犯罪所用之物，業據其
    供陳在卷，爰依刑法第38條第1 項第2 款規定沒收之。
六、按偽造之印章、印文、署押，不問屬於犯人與否，沒收之，
    刑法第219 條定有明文，此規定係屬刑法第38條之特別規定
    ，且係強制規定，是偽造之印文，亦在必應沒收之列，該印
    章如屬存在，縱未經搜獲，既不能證明已不存在，仍不得不
    為沒收之宣告。附表編號2 、3 之傳真影本為詐騙集團成員
    行騙時傳真交予被害人，而由被害人提出，但傳真原本並未
    扣案，其上均分別偽造「臺灣臺北地方法院檢察署」公印文
    1 枚、「檢察官吳文正」印文1 枚、「書記官康敏郎」印文
    1 枚，合計共6 枚，並無證據證明已經滅失，不問屬於犯人
    與否，均應依刑法第219 條之規定沒收之。
據上論斷，應依刑事訴訟法第273 之1 第1 項、第299 條第1 項
前段，刑法第28條、第158 條、第216 條、第211 條、第212 條
、第339 條第1 項、第3 項、第55條、第219 條、第38條第1 項
第2 款，判決如主文。
本案經檢察官丙○○到庭執行職務。
中    華    民    國    98    年    4     月    24    日
                  刑事第十庭    法  官  梁淑美
以上正本證明與原本無異。
如不服本判決應於收受本判決後10日內向本院提出上訴書狀，並
應敘述具體理由，如未敘述上訴理由者，應於上訴期間屆滿後20
日內補提理由書狀於本院（均須按他造當事人之人數附繕本）「
切勿逕送上級法院」。
中    華    民    國    98    年    4     月    24    日
                                 書記官  林豐富
附錄本案論罪科刑法條：
刑法第158條（僭行公務員職權罪）
冒充公務員而行使其職權者，處 3 年以下有期徒刑、拘役或 5
百元以下罰金。
冒充外國公務員而行使其職權者，亦同。
刑法第211條（偽造變造公文書罪）
偽造、變造公文書，足以生損害於公眾或他人者，處 1 年以上 7
年以下有期徒刑。
刑法第212條（偽造變造特種文書罪）
偽造、變造護照、旅券、免許證、特許證及關於品行、能力服務
或其他相類之證書、介紹書，足以生損害於公眾或他人者，處1
年以下有期徒刑、拘役或3 百元以下罰金。
刑法第216條（行使偽造變造或登載不實之文書罪）
行使第210 條至第215 條之文書者，依偽造、變造文書或登載不
實事項或使登載不實事項之規定處斷。
刑法第339條（普通詐欺罪）
意圖為自己或第三人不法之所有，以詐術使人將本人或第三人之
物交付者，處5 年以下有期徒刑、拘役或科或併科1 千元以下罰
金。
以前項方法得財產上不法之利益或使第三人得之者，亦同。
前二項之未遂犯罰之。
附表
┌───┬────────────┬─────────────┐
│編號  │偽造之證件、文書        │所蓋用之偽造印文、公印文  │
├───┼────────────┼─────────────┤
│ 1    │編號H006817 「王文德」公│無                        │
│      │務證                    │                          │
├───┼────────────┼─────────────┤
│ 2    │97年度北檢字第0098613 號│蓋用偽造之「臺灣臺北地方法│
│      │臺灣臺北地方法院檢察署刑│院檢察署」公印文1 枚、「檢│
│      │事傳票                  │察官吳文正」印文1 枚、「書│
│      │                        │記官康敏郎」印文1 枚，共3 │
│      │                        │枚。                      │
├───┼────────────┼─────────────┤
│ 3    │97年度北檢字第0098613 號│蓋用偽造之「臺灣臺北地方法│
│      │「臺灣臺北地方法院檢察署│院檢察署」公印文1 枚、「檢│
│      │強制性資產凍結執行書」  │察官吳文正」印文1 枚、「書│
│      │                        │記官康敏郎」印文1 枚，共3 │
│      │                        │枚。                      │
├───┼────────────┼─────────────┤
│ 4    │「臺灣高雄地方法院檢察署│蓋用偽造之「臺灣高雄地方法│
│      │監管科」97年度存字第613 │院檢察署」公印文1 枚）    │
│      │號公文書                │                          │
├───┼────────────┼─────────────┤
│ 5    │「臺灣高雄地方法院檢察署│蓋用偽造之「臺灣高雄地方法│
│      │監管科」97年度金字第    │院檢察署」公印文1 枚      │
│      │98613 號收據之公文書    │                          │
└───┴────────────┴─────────────┘


司法院資訊處製作；財團法人民間司法改革基金會備份。
